臺灣彰化地方法院刑事判決　　　　　　　100年度訴字第236號
公　訴　人　臺灣彰化地方法院檢察署檢察官
被　　　告　吳連興
上列被告因偽造文書等案件，經檢察官提起公訴（99年度偵字第
7839號），被告於準備程序進行中就被訴事實為有罪之陳述，本
院合議庭裁定改由受命法官獨任以簡式審判程序審理，判決如下
：
    主    文
吳連興行使偽造公文書，足以生損害於公眾及他人，處有期徒刑
壹年捌月。
    犯罪事實
一、吳連興以為他人辦理土地買賣、過戶及仲介為業，因得知友
    人楊銘授欲將彰化縣北斗鎮○○段第1008地號、第1013地號
    之農地（下稱系爭土地）申請變更為建地，竟基於意圖為自
    己不法所有及行使偽造公文書之單一犯意，以願受委任替楊
    銘授處理變更手續為由，而接續為下列犯行，共計向楊銘授
    詐得新臺幣（下同）22萬600元：
（一）於96年11月19日某時，在其位於彰化縣北斗鎮○○街145
      號之租屋處，繕打不實如附表編號一所示之「市計畫內農
      業區變更個案審查規費」公文內容，再將先前取得之內政
      部函文中「部長李逸洋」長條職名章之字樣剪下盜用黏貼
      於上開公文，並加以彩色影印，以此方式偽造如附表編號
      一所示之公文書後，再於同日持如附表編號一所示之文件
      向楊銘授佯稱應繳第1 階段規費等語，致使楊銘授陷於錯
      誤，而交付2 萬5000元予吳連興，吳連興並將如附表編號
      一所示文件交予楊銘授而行使之，足生損害於內政部對於
      業務管理之正確性及李逸洋、楊銘授之權益。
（二）於96年11月21日某時，向楊銘授佯稱系爭土地如要順利辦
      理變更，需要8000元賄賂給彰化縣政府人員，如不行賄，
      則申請案等於棄權云云，致楊銘授陷於錯誤，而交付8000
      元予吳連興。
（三）於96年12月18日某時，在其上開租屋處，將彰化縣北斗地
      政規費徵收聯單上之義務人「空白」、收費項目「謄本費
      」、金額「20」等內容，以繕打好之「楊銘授」、「鑑界
      費」、「8060」字條黏貼覆蓋後加以彩色影印，而以此方
      式偽造如附表編號二所示之公文書後，再於同日持如附表
      編號二所示之文件向楊銘授佯稱應繳納鑑界費8000元等語
      ，致使楊銘授陷於錯誤而交付8000元予吳連興，吳連興並
      將如附表編號二所示文件交予楊銘授而行使之，足生損害
      於地政機關對於規費資料管理之正確性及楊銘授之權益。
（四）於97年2 月間某日，楊銘授見許久未有地政人員通知鑑界
      ，遂詢問吳連興相關辦理進度，詎吳連興竟向楊銘授謊稱
      ：土地上蓋有房屋及置放物品，無法測量，如要測量，須
      另給規費云云，致楊銘授陷於錯誤而交付8000元予吳連興
      。
（五）於97年3 月4 日某時，持其預先繕打如附表編號三所示之
      「預借公關費用收據」向楊銘授騙稱：申請案已在內政部
      審核，須行賄7 萬元，要先預借公關費云云，致楊銘授陷
      於錯誤，而交付7 萬元予吳連興。
（六）於97年3 月15日某時，向楊銘授佯稱：須繳納附表編號一
      所示文件上所記載之第2 階段製圖、勘測費云云，致楊銘
      授陷於錯誤，而交付3 萬4800元予吳連興。
（七）於97年6 月26日某時，向楊銘授佯稱：須繳納如附表編號
      一所示文件上所記載之第3 階段核審變更費云云，致楊銘
      授陷於錯誤，而交付1 萬6800元予吳連興。
（八）於97年6 月底某日，向楊銘授謊稱：北斗地政事務所已作
      業完成，再過3 日即可領取土地謄本，然其父親住院急須
      用錢，要先領取部分仲介費等語，致楊銘授陷於錯誤，而
      交付5 萬元予吳連興。嗣楊銘授發覺有異，向內政部營建
      署陳情後，始循線查悉上情。
二、案經楊銘授訴由彰化縣警察局北斗分局報告臺灣彰化地方法
    院檢察署檢察官偵查起訴。
    理    由
一、本件被告吳連興所涉為死刑、無期徒刑、最輕本刑為3 年以
    上有期徒刑或高等法院管轄第一審案件以外之罪，並於本院
    行準備程序時就被訴事實為有罪之陳述，本院合議庭依刑事
    訴訟法第273 條之1 第1 項規定，裁定改由受命法官獨任行
    簡式審判程序，先予敘明。
二、訊據被告對上開犯罪事實坦承不諱，核與證人即告訴人楊銘
    授於警詢及偵訊中證述之情節相符（警卷第1 頁至第2 頁反
    面，偵卷第12頁至14頁），復有系爭土地之地籍圖謄本1 份
    、土地謄本2 份附卷可參（附於偵卷證物袋內），並有附表
    編號一、二所示偽造之文件及附表編號三所示之文件扣案可
    資佐證（均扣存於偵卷證物袋內），而附表編號一、二所示
    文件均屬偽造乙節，亦經彰化縣政府99年6 月10日府地籍字
    第0990138960號函、彰化縣北斗地政事務所99年6 月3 日北
    地一字第0990002869號函及99年5 月28日內政部內授中辦地
    字第0990724585號函示（均附於偵卷證物袋內）在卷可稽，
    足認被告自白與事實相符，本件事證明確，被告犯行堪予認
    定。
三、論罪科刑部分：
（一）按刑法上所謂公印或公印文，係專指表示公署或公務員資
      格之印信而言，即俗稱大印與小官章及其印文（最高法院
      69年度台上字第693 號判例意旨參照）。又表示公務機關
      或機關長官資格及其職務之印信俗稱大印與小官章，至於
      機關長官之簽名章，僅屬代替簽名用之普通印章，要非印
      信條例規定之「職章」，其所表現之印文亦非公印文（司
      法院院字第2376號解釋、最高法院82年度台上字第3771號
      、80年度台上字第3797號判決、臺灣高等法院臺中分院98
      年度上訴字第662 號判決意旨可參）。是被告吳連興雖將
      附表編號一所示之「部長李逸洋」之長條職名章之字樣剪
      下，黏貼於自行製作之「市計畫內農業區變更個案審查規
      費」上，並彩色影印之，其所盜用之「部長李逸洋」長條
      職名章，並非上述所成之大印或小官章，非屬公印或公印
      文至明。
（二）再按刑法上偽造文書罪，係著重於保護公共信用之法益，
      即使該偽造文書所載名義製作人實無其人，而社會上一般
      人仍有誤信其為真正文書之危險，仍難阻卻犯罪之成立（
      最高法院54年台上字第140 號判例意旨參照）；又刑法上
      所稱之「公文書」，係指公務員職務上製作之文書，與其
      上有無使用「公印」無涉；若由形式上觀察，文書之製作
      人為公務員，且文書之內容係就公務員職務上之事項所製
      作，即令該偽造之公文書上所載製作名義機關不存在，或
      該文書所載之內容並非該管公務員職務上所管轄，然社會
      上一般人既無法辨識而仍有誤信為真正之危險，仍難謂非
      公文書。本案如附表編號一所示之「市計畫內農業區變更
      個案審查規費」及附表編號二所示之「彰化縣北斗地政規
      費徵收聯單」各1 紙，均係冒用公署名義所為之文書，自
      屬公文書。
（三）核被告所為，係犯刑法第216 條、第211 條之行使偽造公
      文書罪及第339 條第1 項之詐欺取財罪。被告在附表一編
      號1 所示之偽造公文書上盜用「部長李逸洋」印文之行為
      ，為偽造公文書之部分行為，而其偽造公文書後復持以行
      使，偽造之低度行為，為行使之高度行為所吸收，均各不
      另論罪。被告在密切接近之時間，分別行使如附表編號一
      至二所示之偽造公文書及詐騙告訴人楊銘授之行為，實係
      基於單一之犯意，為單一之行騙計畫所涵括，並利用具相
      關連性之事由、機會對同一被害人接續實施，行為獨立性
      均極為薄弱，依一般社會觀念，在時間差距上，難以強行
      分開，在刑法評價上，各應視為數個舉動之接續施行，合
      為包括之一行為予以評價，較為合理，應論以接續犯。又
      被告行使偽造公文書係從事詐術之詐欺犯行之一部，屬一
      行為觸犯數罪名，為想像競合犯，應從較重之行使偽造公
      文書罪處斷。爰審酌被告正值壯年，卻不知以正當方法獲
      取報酬，反假藉賄賂政府官員名義之方式實施詐騙，造成
      告訴人因而受有損失，並嚴重詆毀政府機關公文書之信用
      性、正確性，及破壞政府機關之信譽，所生危害重大，暨
      考量被告犯罪之動機、智識程度、生活狀況、所得利益及
      犯後雖坦承犯行，然迄未就告訴人楊銘授之損失予以賠償
      等一切情狀，量處如主文所示之刑，以資懲戒。
四、沒收部分：
（一）按被告用以詐欺取財之偽造、變造等書類，既已交付於被
      害人收受，則該物非屬被告所有，除偽造書類上偽造之印
      文、署押，應依刑法第219 條予以沒收外，依同法第38條
      第3 項之規定，即不得再對各該書類諭知沒收（最高法院
      43年台上字第747 號判例意旨參照）。經查，本件扣案如
      附表編號一、二所示之偽造公文書及附表編號三所示之文
      件各1 份，均業交付告訴人楊銘授收執，自均非屬被告所
      有之物，無從逕予諭知沒收。
（二）次按刑法第219 條所定不問屬於犯人與否沒收之者，以偽
      造之印章、印文或署押為限，盜用者不在其列（最高法院
      48年台上字第1533號判例、93年度台上字第1871號、90年
      度台上字第2278號判決意旨參照）。是附表編號一所示偽
      造公文書上盜用之「部長李逸洋」長條職名章之印文，既
      係由真實之印文剪下黏貼並彩色影印，係屬盜用行為，而
      非偽造，揆諸前揭說明，自毋庸依刑法第219 條規定宣告
      沒收，附此敘明。
據上論斷，應依刑事訴訟法第273 條之1 第1 項、299 條第1 項
前段，刑法第216 條、第211 條、第339 條第1 項、第55條，刑
法施行法第1 條之1 ，判決如主文。
中    華    民    國   100    年    3     月    31    日
                  刑事第二庭    法      官  江彥儀
以上正本證明與原本無異。
如不服本判決應於收受判決後10日內向本院提出上訴書狀，並應
敘述具體理由；其未敘述上訴理由者，應於上訴期間屆滿後20日
內向本院補提理由書（均須按他造當事人之人數附繕本）「切勿
逕送上級法院」。
告訴人或被害人對於判決如有不服具備理由請求檢察官上訴者，
其上訴期間之計算係以檢察官收受判決正本之日期為準。
中    華    民    國   100    年    3     月    31    日
                                書  記  官  黃明慧
附錄本案論罪科刑法條:
中華民國刑法第211條
（偽造變造公文書罪）
偽造、變造公文書，足以生損害於公眾或他人者，處 1 年以上
7 年以下有期徒刑。
中華民國刑法第216條
（行使偽造變造或登載不實之文書罪）
行使第 210 條至第 215 條之文書者，依偽造、變造文書或登載
不實事項或使登載不實事項之規定處斷。
中華民國刑法第339條第1項
（普通詐欺罪）
意圖為自己或第三人不法之所有，以詐術使人將本人或第三人之
物交付者，處 5 年以下有期徒刑、拘役或科或併科 1 千元以下
罰金。
附表
┌─┬────────────┬──────────────┐
│編│證物名稱                │內含盜用之印文              │
│號│                        │                            │
├─┼────────────┼──────────────┤
│1 │偽造之「市計畫內農業區變│「部長李逸洋」印文壹枚      │
│  │更個案審查規費」公文書  │                            │
│  │                        │                            │
├─┼────────────┼──────────────┤
│2 │偽造之96年12月18日「彰化│無                          │
│  │縣北斗地政規費徵收聯單」│                            │
│  │壹份                    │                            │
├─┼────────────┼──────────────┤
│3 │預借公關費用收據壹紙    │無                          │
│  │                        │                            │
└─┴────────────┴──────────────┘